ACORDAO-COMPLETO-2542910

ACÓRDÃO 3710/2022 ATA 23/2022 - PRIMEIRA CÂMARA

VISTO, relatado e discutido o pedido de reexame interposto por Mauro Cesaro Rodrigues da Silva, ex-servidor do Tribunal Regional do Trabalho da 4ª Região/RS, contra o Acórdão 14729/2021-TCU-Primeira Câmara, que considerou ilegal o ato de aposentadoria do recorrente em face da incorporação de quintos relativos a funções comissionadas exercidas entre 8/4/1998 e 4/9/2001, e determinou ao órgão de origem o destaque das parcelas incorporadas com vistas a sua futura absorção, caso não houvesse decisão judicial transitada em julgado a amparar o interessado.
ACORDAM os Ministros do Tribunal de Contas da União, reunidos em sessão da 1ª Câmara, ante as razões expostas pelo Relator e com fundamento nos arts. 32 e 48 da Lei 8.443/1992, em:
9.1. conhecer do pedido de reexame, dar-lhe provimento parcial e tornar insubsistente a determinação contida no subitem c.1 da deliberação recorrida, mantida, entretanto, a apreciação pela ilegalidade do ato de aposentadoria do recorrente;
9.2. encaminhar cópia deste Acórdão ao recorrente e ao TRT da 4ª Região, com a informação de que a íntegra do Relatório e do Voto que o fundamentam está disponível no endereço eletrônico www.tcu.gov.br/acordaos.

Pedido de reexame contra acórdão que negou registro a ato de aposentadoria em virtude de incorporação de quintos após a edição da Lei 9.624/1998.

Primeira Câmara

3. Recorrente: Mauro Cesaro Rodrigues da Silva (XXX.899.970-XX)

13.1. Ministros presentes: Vital do Rêgo (na Presidência), Walton Alencar Rodrigues, Benjamin Zymler e Jorge Oliveira (Relator).
13.2. Ministro-Substituto presente: Augusto Sherman Cavalcanti.

JORGE OLIVEIRA

Ministro-Substituto Augusto Sherman Cavalcanti

Acolho como relatório a instrução da Secretaria de Recursos - Serur lançada à peça 28, que contou com a anuência da instância superior da unidade (peça 29) e do Ministério Público de Contas (peça 31) :
"INTRODUÇÃO
1.	Trata-se de pedido de reexame (peças 15-17) interposto pelo Sr. Mauro Cesaro Rodrigues da Silva, ex-servidor do TRT/4ª Região, por meio do qual se insurge contra o Acórdão 14729/2021-TCU-Primeira Câmara (peça 8) , que teve como relator o Excelentíssimo Senhor Ministro-Substituto Augusto Sherman Cavalcanti.
1.1	A deliberação recorrida apresenta o seguinte teor:
ACORDAM os Ministros do Tribunal de Contas da União, reunidos em sessão da Primeira Câmara, com fundamento nos artigos 1º, inciso V, e 39, inciso II, da Lei 8.443/1992, c/c com o artigo 259, inciso II, e na forma do artigo 143, inciso III, ambos do Regimento Interno, em:
a) considerar ilegal o ato constante da peça 3, relativo à aposentadoria de Mauro Cesaro Rodrigues da Silva, negando-lhe o respectivo registro, nos termos do art. 260, § 1º, do Regimento Interno desta Corte de Contas;
b) dispensar o ressarcimento das importâncias recebidas indevidamente de boa-fé, com fulcro na Súmula 106, desta Corte de Contas
c) determinar ao Tribunal Regional do Trabalho da 4ª Região/RS que:
c.1.) promova, no prazo de quinze dias, a contar da notificação desta decisão, o destaque da parcela incorporada de quintos ou décimos pelo exercício de função comissionada entre o período de 8/4/1998 e 4/9/2001, transformando-a em parcela compensatória que deverá ser absorvida por quaisquer reajustes futuros, nos termos do RE 638.115/CE, caso a incorporação tenha se dado por decisão judicial não transitada em julgado ou por decisão administrativa;
c.2) dê ciência ao interessado, no prazo de quinze dias contados da notificação desta deliberação, do inteiro teor deste decisum, alertando-o de que o efeito suspensivo proveniente da interposição de eventuais recursos, caso não providos, não o exime da devolução dos valores percebidos indevidamente; 
c.3) encaminhe ao Tribunal, no prazo de trinta dias a contar da notificação desta decisão, comprovantes da data em que o interessado teve ciência do teor desta deliberação (grifos acrescidos) .
HISTÓRICO 
2.	Conforme consta do ato de peça 3, o Sr. Mauro Cesaro Rodrigues da Silva ocupou função comissionada posteriormente ao advento da Lei 9.624/1998, cuja correspondente parcela de quintos foi incorporada aos seus proventos, razão por que foi determinado ao órgão de origem que procedesse à adequação da aludida parcela, conforme modulado pelo Supremo Tribunal Federal no âmbito do RE 638.115. 
ADMISSIBILIDADE
3.	Reitera-se o exame de admissibilidade efetuado pelo Sar/Serur (peça 18) , ratificado pelo Excelentíssimo Senhor Ministro-Relator Jorge Oliveira (peça 22) , que concluiu pelo conhecimento do pedido de reexame, todavia sem atribuição de efeito suspensivo, nos termos dos artigos 32, I, e 48 da Lei 8.443/1992, c/c os artigos 285, § 2º, e 286, parágrafo único, do RI/TCU.
EXAME DE MÉRITO
             Delimitação
4.1	Constitui objeto do presente recurso definir se o Acórdão 14729/2021-TCU-Primeira Câmara afrontou o julgamento do RE 638.115/CE.
5. Do direito à incorporação de quintos decorrente do exercício de função comissionada e/ou cargo em comissão, no período entre 8/4/1998 a 4/9/2001 (RE 638.115/CE) 
5.1.	O recorrente aduz que é beneficiário de decisão judicial transitada em julgado, que lhe assegura a incorporação de quintos decorrente do exercício de função comissionada e/ou cargo em comissão, no período entre 8/4/1998 a 4/9/2001, com base nos seguintes argumentos:
5.2.	O interessado foi, sim, beneficiado por ação coletiva transitada em julgado em 28/06/2010, ou seja, antes da referida decisão do supremo, movida pelo SINDICATO DOS TRABALHADORES DO JUDICIÁRIO FEDERAL NO RIO GRANDE DO SUL - (SINTRAJUFE) de nº 2003.71.00.057296-7/RS.
Análise
5.3	Convém, de pronto, transcrever excerto do voto condutor do Acórdão recorrido, que trata da irregularidade em relação aos quintos:
Considerando que, na espécie, o STF, no âmbito do RE 638.115/CE, ao deliberar acerca do tema, concluiu que "ofende o princípio da legalidade a decisão que concede a incorporação de quintos pelo exercício de função comissionada no período de 8/4/1998 até 4/9/2001, ante a carência de fundamento legal", sendo este o entendimento pacífico adotado por esta Corte de Contas;
Considerando que, conforme consta da peça 3, o interessado ocupou função comissionada em período posterior ao advento da Lei 9.624/1998, cuja parcela foi incorporada aos seus proventos;
Considerando que a parcela impugnada pode ter sido concedida mediante decisão judicial transitada em julgado, por decisão judicial não passada em julgado ou, ainda, por decisão administrativa;
Considerando que, segundo a modulação de efeitos adotada pelo Supremo Tribunal Federal no âmbito do RE 638.115/CE, poderá ser mantido o pagamento da parcela incorporada de quintos ou décimos amparados por decisão judicial transitada em julgado;
Considerando que na hipótese de incorporação de quintos ou décimos amparados por decisão judicial não transitada em julgado ou por decisão administrativa, a vantagem incorporada no período de 8/4/1998 até 4/9/2001, deve ser convertida em parcela compensatória a ser absorvida por quaisquer reajustes futuros (grifos acrescidos) .
5.4.	Ocorre que o recorrente alega haver decisão judicial transitada em julgado favorável à incorporação dos quintos no período entre 8/4/1998 a 4/9/2001. Caso comprovado o trânsito em julgado, bem como ser o interessado beneficiário da decisão, caberá ao órgão de origem observar a modulação de efeitos fixada pelo Supremo Tribunal Federal no RE 638.115, de modo a manter a parcela de quintos incorporados no referido período, o que foi devidamente contemplado no item c.1 do vergastado acórdão.
5.5.	Registra-se, por oportuno, que, ainda que comprovado o trânsito em julgado, isso, por si só, não possui o condão de alterar o julgamento pela ilegalidade do ato, pois que o e. STF deixou assente que a incorporação de quintos no período de 8/4/1998 até 4/9/2001 ofende o princípio da legalidade, nos termos da tese firmada em sede de repercussão geral, Tema 395. Ademais, o provimento judicial somente impede a suspensão dos pagamentos das parcelas indevidas (Acórdão 3842/2020-TCU-Primeira Câmara) .
5.6.	Nesse sentir, opina-se pela negativa de provimento do presente recurso.
CONCLUSÃO
6.	       Da análise de mérito, conclui-se que, relativamente à parcela "quintos", incorporada no período de 8/4/1998 até 4/9/2001, caso o interessado comprove, perante o órgão de origem, ser beneficiário de decisão judicial transitada em julgado, poderá ser mantida a continuidade dos pagamentos imune à absorção por reajustes futuros, consoante modulação de efeitos fixada pelo Supremo Tribunal Federal no RE 638.115, nos termos do item c.1 do acórdão em discussão.
6.1.	Por conseguinte, deve-se negar provimento ao presente recurso.
PROPOSTA DE ENCAMINHAMENTO
7.	Ante o exposto, submetem-se os autos à consideração superior, propondo-se, com fundamento no art. 48 da Lei 8.443/1992:
a) conhecer do recurso e, no mérito, negar-lhe provimento;
b) informar o recorrente e demais interessados do acórdão a ser proferido, destacando que o relatório e o voto que o fundamentam podem ser acessados por meio do endereço eletrônico www.tcu.gov.br/acordaos."
É o relatório

não há

Procuradora-Geral Cristina Machado da Costa e Silva

APOSENTADORIA. INCLUSÃO NOS PROVENTOS DE "QUINTOS" DE FUNÇÃO COMISSIONADA EXERCIDA POSTERIORMENTE À EDIÇÃO DA LEI 9.624/1998. ILEGALIDADE. NEGATIVA DE REGISTRO. INCIDÊNCIA, NA ESPÉCIE, DA MODULAÇÃO DE EFEITOS ESTABELECIDA PELO SUPREMO TRIBUNAL FEDERAL NO RECURSO EXTRAORDINÁRIO 638.115. DETERMINAÇÕES. PEDIDO DE REEXAME. CONHECIMENTO. PROVIMENTO PARCIAL. INSUBSISTÊNCIA DA DETERMINAÇÃO.

APOSENTADORIA (APOS)

Secretaria de Recursos (Serur); Secretaria de Fiscalização de Integridade de Atos e Pagamentos de Pessoal e de Benefícios Sociais (Sefip)

Atendidos os requisitos de admissibilidade, pode ser conhecido o pedido de reexame interposto por Mauro Cesaro Rodrigues da Silva, ex-servidor do Tribunal Regional do Trabalho da 4ª Região, contra o Acórdão 14729/2021-TCU-Primeira Câmara (Relator: Ministro-Substituto Augusto Sherman Cavalcanti) .
2.	O referido julgado considerou ilegal o ato de aposentadoria do recorrente em face da incorporação de quintos relativos a funções comissionadas exercidas entre 8/4/1998 e 4/9/2001, e determinou ao órgão de origem o destaque das parcelas incorporadas com vistas a sua futura absorção, caso não houvesse decisão judicial transitada em julgado a amparar o interessado.
3.	Por considerar que o recorrente comprovou a existência de deliberação judicial nos moldes há pouco mencionados, mas não afastou a ilegalidade da incorporação, a Secretaria de Recursos - Serur, com o apoio do Ministério Público, opinou pelo não provimento do recurso. 
4.	Acompanho o posicionamento dos pareceres, com o ajuste que proponho a seguir.
5.	O Acórdão criticado formulou a determinação para destaque e absorção da parcela de quintos quando não havia nos autos ciência de sentença transitada em julgado a embasar aquela incorporação.
6.	Como o ex-servidor logrou comprovar a existência de tal decisão judicial (peças 15 e 16) , deve ser tornada insubsistente a determinação formulada por esta Corte, uma vez que a modulação feita pelo Supremo Tribunal Federal - STF no Recurso Extraordinário - RE 638.115 autorizou a manutenção do pagamento de incorporações lastreadas em comandos judiciais definitivos, como é o caso do recorrente.
7.	No entanto, deve ser mantida a apreciação pela ilegalidade do ato de concessão, uma vez que, na deliberação acima aludida, a Corte Suprema também considerou indevida a incorporação em debate.
	Desse modo, deve ser dado provimento parcial ao apelo em análise, razão pela qual voto pela adoção da minuta de Acórdão que submeto a este Colegiado.
TCU, Sala das Sessões, em 12 de julho de 2022.
JORGE OLIVEIRA 
Relator